臺灣臺中地方法院民事判決　　　　　　 94年度重訴字第352號
原　　　告　第七商業銀行股份有限公司
法定代理人　甲○○
訴訟代理人　吳志清律師
被　　　告　丙○○
訴訟代理人　林俐伶律師
被　　　告　乙○○
上列當事人間請求分配表異議之訴事件，本院於民國94年12月7
日言詞辯論終結，判決如下：
    主  文
本院九十四年度執九字第三三七號強制執行事件，於九十四年六
月十日製作之分配表中，次序六被告丙○○之債權金額、分配金
額及不足額均應更正為零，並將其剔除之分配金額新台幣柒佰
拾貳萬玖仟玖佰捌拾元分配予原告。
訴訟費用由被告負擔。
    事實及理由
甲、程序方面：
    按訴狀送達後，原告不得將原訴變更或追加他訴，但請求之
    基礎事實同一或不甚礙被告之防禦及訴訟之終結者，不在此
    限，民事訴訟法第255條第1項第2、7款定有明文。所謂請求
    之基礎事實同一，係指變更或追加之訴與原訴之主要爭點有
    其共同性，各請求利益之主張在社會生活上可認為同一或關
    連，而就原請求之訴訟及證據資料，於審理繼續進行在相當
    程度範圍內具有同一性或一體性，得期待於後請求之審理予
    以利用，俾先後二請求在同一程序得加以解決，避免重複審
    理，進而為統一解決紛爭者，即屬之。本件原告起訴原僅列
    丙○○為被告，以其與乙○○間就乙○○所有坐落台中縣大
    雅鄉○○段358地號土地及其上同段75建號建物、同縣鄉○
    ○段369之28地號土地及其上同段2066建號建物（下稱系爭
    房地）設定之抵押權，主張被告丙○○對於乙○○無抵押債
    權之存在，不得依抵押權人地位優先受償，而對本院94年度
    執九字第337號強制執行事件提起分配表異議之訴；嗣於起
    訴狀送達被告後，於言詞辯論中追加乙○○為被告，主張上
    開抵押權之設定有害及原告之債權為由，請求撤銷被告二人
    間之抵押權設定。本院認其目的均在於否認被告丙○○就系
    爭執行分配款有優先受償之權利，均以異議權為訴訟標的，
    基礎事實同一，且不甚礙被告之防禦及訴訟之終結，核其追
    加部分之性質，屬民事訴訟法第255條第1項第2、7款之情形
    ，依上開規定，應予准許，合先敘明。
乙、實體方面：
一、原告起訴主張：
  (一)被告丙○○於鈞院94年度執字第337號強制執行事件，以其
    對被告乙○○有新台幣（下同）750萬元之抵押權存在，而
    行使該抵押權，經鈞院將其列入分配表優先受償，惟被告丙
    ○○於執行中並未提出債權證明文件，而依抵押權登記簿記
    載，其利息、遲延利息及違約金均無，與一般借款有利息約
    定不符；又被告乙○○對第一順位抵押權人台中縣大雅鄉農
    會並無債務，是其並無資金需求，亦無向被告丙○○借款之
    必要等情形，足見執行債務人即被告乙○○與被告丙○○間
    並無金錢借貸關係，被告丙○○行使抵押權所主張之債權應
    屬虛偽，原告於執行程序中，以被告丙○○未提出債權證明
    文件為由聲明異議，請求更正分配表，因被告丙○○反對，
    爰依強制執行法第41條第1項之規定，提起分配表異議之訴
    。
  (二)對被告抗辯之陳述：
    1.被告丙○○雖主張基於姊妹情誼，因被告乙○○投資失敗
      需資金，而向一般金融機構融資不易，且緩不濟急之情形
      下，為解決其金錢壓力而貸予金錢云云，惟被告丙○○須
      舉證證明確曾交付借款予被告乙○○之事實。又被告丙○
      ○所提出乙○○所簽發之本票，尚不足為借款債權存在之
      證明，亦即被告丙○○既主張系爭抵押權係因金錢借貸而
      設定，則其提出之本票亦係因金錢借貸所簽發，自應就交
      付借款之事實舉證。
    2.又被告丙○○雖稱其自民國80年9月23日起至87年10月7日
      止，先後31次交付借款共計750萬元予被告乙○○云云，
      然依被告丙○○上開所述，被告乙○○既係投資失利而有
      資金需求，顯急需大筆資金之一次借款，惟被告丙○○所
      列資金交付情形，前後長達7年，次數逾30次，交付金額
      多次僅為10萬元，與所稱之「投資失利」、「緩不濟急」
      不符。
    3.另被告乙○○既稱因投資房地產之需要，而向被告丙○○
      借款，自應取得房地產之所有權證明文件，始合常理，縱
      以他人名義投資，亦應取得該名義人之產權文件及持分憑
      證或持分證明文件。又依被告提出之票據，發票日在84年
      6月至86 年7月間，經手之資金逾3,000萬元，其資金週轉
      數額龐大，竟未經金融機構存轉，顯有違常情。再者，被
      告提出由建設公司簽發面額合計2,137萬元之票據4張，其
      發票日均在84年11月23日至85年2月18日間，該期間被告
      二人並無任何交付借貸款項之記錄；又被告乙○○之夫黃
      來旺既多次借款予他人，且金額高達1億2千4百萬元，顯
      見被告乙○○夫婦於83年間資金充裕，無向被告丙○○借
      款之必要。至被告丙○○提出其夫經營「歐迪蛋糕店」之
      營業額申報書，依其營業額，亦不足為交付系爭借款之證
      明。
  (三)縱被告丙○○所稱交付借款之抗辯可採，惟被告二人間為擔
    保該87年10月以前發生之債權，而於88年7月間所為抵押權
    設定行為，亦屬無償行為，原告得依民法第244條第1項之規
    定訴請撤銷，縱系爭抵押物經執行拍定後亦同。又原告對於
    被告乙○○之債權係發生於86年10月9日系爭抵押權設定及
    登記係於88年7月間，當時原告對被告乙○○之債權業已存
    在，而原告因被告丙○○之抵押債權致就執行標的物不能受
    償，又被告乙○○並無其他財產足資清償原告債權，是原告
    因系爭抵押權設定之無償行為受有損害，自得追加請求撤銷
    系爭抵押權設定契約，並以被告丙○○之抵押權設定既經撤
    銷，已喪失抵押權人地位，不得本於抵押權列入分配，而應
    將該抵押權擔保之債權自分配表剔除。
  (四)聲明：
    1.先位聲明：如主文第一項所示。
    2.備位聲明：(1)被告二人間就系爭房地所為抵押權設定契約
      應予撤銷。(2)鈞院94年度執九字第337號強制執行事件，
      於94年6月10日製作之分配表中，次序6被告丙○○以抵押
      權受償部分應予剔除，次序7原告債權金額加列利息1,979
      ,903元及違約金395,981元，債權合計7,577,117元，分配
      金額更正為7,329,983 元，不足額更正為247,134元。
二、被告丙○○則以：
  (一)被告丙○○基於與另一被告乙○○間之姊妹情誼，在被告乙
    ○○因投資失敗有資金需求，而向一般金融機構融資不易，
    且緩不濟急之情形下，為抒解被告乙○○之金錢壓力，未約
    定利息或其他違約金而貸與金錢。又被告丙○○自79年與其
    夫王永茂結婚後，即協助王永茂經營之蛋糕店，在每年農曆
    春節前後及父親節、母親節、中秋節等特殊節日之半個月營
    業期間，營業額可達約50萬元左右，平日之營業額每日約達
    2 萬元，故被告丙○○自80年9月23日起至87年10月7日止，
    多次貸款予被告乙○○共750萬元，多以蛋糕店內之現金收
    入或以夫名義所參加之合會標會所得之現金交付之。
  (二)又被告乙○○所借款項均以其夫黃來旺之名義，投資於房地
    產建設公司，包括群億建設股份有限公司、聖富建設股份有
    限公司等，該等公司在被告乙○○投資達一定金額後，均開
    立金額不等之本票或支票，以為其投資之證明，並提供不動
    產作為擔保，惟該等公司發生財務危機，無法支付票款金額
    ，被告乙○○之夫黃來旺曾以該等公司為債務人，向鈞院聲
    請核發支付命令。
  (三)另被告乙○○前曾向第一順位抵押權人即台中縣大雅鄉農會
    借貸420萬元，而於81年3月9日提供大雅鄉○○段357地號、
    大雅鄉○○段358地號土地及大雅鄉○○段75建號房屋作為
    前開借貸之擔保，惟已於91年7月12日將最後一筆借款l10
    萬元返還台中縣大雅鄉農會，被告乙○○並非對於台中縣大
    雅鄉農會全無借款，原告以被告乙○○借款返還後之狀態作
    為債務人並無資金需求之證明，顯屬無據。
  (四)聲明：駁回原告之訴。
三、本件兩造不爭執事項：
  (一)被告丙○○就被告乙○○所有之系爭房地為第二順位抵押權
    人，並經本院以93年度拍字第1148號拍賣抵押物裁定為執行
    名義聲請強制執行。
  (二)被告二人間強制執行事件，業經本院以94年度執字第337號
    將被告乙○○所有之系爭房地查封拍賣經拍定，並製作分配
    表定期分配。
  (三)系爭房地第一順位抵押權人為大雅鄉農會，且抵押權擔保之
    債權於分配時為0，故上開分配表改列被告丙○○為第一順
    位抵押權優先受償。
四、法院之判斷：
  (一)按當事人主張有利於己之事實者，就其事實有舉證之責任，
    民事訴訟法第277條前段定有明文。次按消極確認法律關係
    不存在之訴，如被告認其法律關係存在時，應由被告負責舉
    證證明其存在，最高法院42年台上字第170號判例可資參照
    。本件原告起訴請求對於本院民事執行處94年度執字第337
    號強制執行事件，就被告丙○○依本院民事執行處94年6月
    10日分配表所得受分配之7,329,983元之債權額應減為0元，
    並將該金額改分配與原告，性質為分配表異議之訴。而分配
    表異議之訴之性質為形成訴訟，若原告以被告丙○○對於被
    告乙○○之債權不存在為由提起分配表異議之訴，此時分配
    表異議之訴性質上即含有消極確認債權不存在訴訟之性質，
    依上開判例意旨，應由主張該債權存在之被告丙○○，就債
    權存在之事實負舉證責任。
  (二)次按稱消費借貸者，謂當事人一方移轉金錢或其他代替物之
    所有權於他方，而約定他方以種類、品質、數量相同之物返
    還之契約，民法第474條第1項定有明文。是消費借貸須同一
    原因事實下「當事人一方移轉金錢或其他代替物之所有權於
    他方」及「他方以種類、品質、數量相同之物返還」為其要
    件，屬要物契約。故被告丙○○須就其與被告乙○○間自80
    年9月23日起至87年10月7日止之資金往來750萬元，及其係
    基於消費借貸關係而發生之事實負舉證責任。
  (三)經查，被告丙○○雖提出乙○○簽發之750萬元本票影本乙
    紙為證，惟其主張借款之時間係80年9月間起至87年10間止
    ，且借貸之次數前後共計31次，而該本票乙紙上所載簽發之
    時間係88年7月9日，自難憑該本票即認被告丙○○與乙○○
    間有借貸之事實。
  (四)又本件原告尚未追加乙○○為被告前，經本院以證人身分通
    知債務人乙○○到庭作證時，其雖證稱：「（是否向被告借
    錢？）我是於80年間開始向被告借錢，因為我要投資房地產
    才跟被告借錢，而被告開食品行，我是陸續向被告借貸，我
    都是到被告的店裡拿錢。我事先都有打電話給被告，有時候
    是當天要借錢才打電話，有時候是借錢的前幾天打電話給被
    告。因為我有時候會到被告的店裡幫忙，所以去幫忙的時候
    ，就順便把借的錢拿回來，被告都是給我現金。我每次大約
    都借幾十萬，如果被告有標會時，就會借給我比較多錢。被
    告借給我的錢都是從食品行的收入或標會所得而來」、「（
    你跟被告借錢有書立借據？）我不清楚被告是否有寫借款的
    資料，但我每次借錢我自己都有記在本子上」、「（有無約
    定如何還錢？有無約定利息？）從一開始就沒有約定如何還
    錢，因為我告訴被告如果投資有回本時，我就會還被告。我
    們並未約定利息」、「（向被告總共借多少錢？有還過錢？
    ）大約借750萬元，我投資失敗，所以我沒有還被告」、「
    系爭本票是我簽發的，大約是在88年7月左右簽發給被告，
    因為我在80年到87年間借款，後來確定投資失敗，而我想說
    跟被告借了那麼多錢，所以就簽發一張本票給被告，並於88
    年提供本件系爭拍賣之不動產設定抵押給被告」、「（每次
    借錢時是否都打電話給被告？有無在食品行當場告訴被告要
    借錢？）我大部分都事先打電話給被告，說我缺錢要跟被告
    借錢。也有臨時到食品行幫忙時才告訴被告要借錢，但這種
    情形比較少」、「（拿到借款時如何處理？）我拿到借款後
    ，待有需要投資時就和我自己原本有的錢一起拿去投資」、
    「（借款有無存入帳戶內？）我大部分都是放在家裡，金額
    比較多時才會拿去銀行存」等語（見本院94年10月17日言詞
    辯論筆錄），然被告丙○○既借款多次，且借款金額總計達
    750萬元，縱係姊妹關係，衡情被告二人間應有書面資料之
    記載及利息之約定，然被告丙○○、乙○○間就31次之借款
    ，時間長達7年之久，竟未曾有任何書面約定，亦無二人間
    資金往來資料或經由銀行匯款之單據，而該31次借款之金額
    少者每次10萬元，多者每次100萬元，乙○○所稱被告丙○
    ○均係交付現金云云，顯與常情有悖，況被告乙○○既稱借
    款係用以投資，則被告丙○○更應透過金融機構轉存以避免
    爭執，對借款人乙○○而言，亦可避免借貸後持有龐大現金
    之困擾，是乙○○所言顯不合常理，參以其與被告丙○○為
    姐妹關係，其陳詞難免有迴護被告丙○○之嫌，自難單憑被
    告乙○○上開陳詞即認被告丙○○與乙○○間有交付金錢之
    借貸關係，而被告乙○○事後簽發之750萬元本票，亦無從
    證明被告丙○○自80年9月間起至87年10間止，有交付金錢
    予乙○○之事實，已如前述。又被告丙○○雖提出其夫王永
    茂名義參與互助會之互助會資料，然其僅能被告丙○○以其
    夫之名義參加互助會，並無法證明被告丙○○有交付750萬
    元予被告乙○○之事實；另被告丙○○雖提出其夫王永茂名
    義經營蛋糕店於80年9月間起至87年10間止之銷售額與稅額
    申報書，縱其屬實，亦僅能證明被告丙○○之夫經營之蛋糕
    店有若干金額之收入，惟難以該申報書證明被告丙○○與乙
    ○○間有交付金錢之借貸關係存在。
  (五)再者，關於系爭借款之用途，被告乙○○係稱欲投資房地產
    之用（見上開言詞辯論筆錄），而被告丙○○卻稱乙○○借
    款係因「投資失敗」而有資金需求，其二人對於借款之用途
    所為之陳述不一；且縱依被告丙○○所述，其係因投資失敗
    而有資金需求，然因投資失敗者若有資金需求，多係大筆資
    金之一次借款，惟被告丙○○所稱其與乙○○間之資金借貸
    交付情形，前後竟長達7年之久，且借貸次數逾30次，此亦
    不符常情，是被告丙○○此部分所辯，顯不足採。
  (六)又被告乙○○雖稱：因投資房地產之需要，而向被告丙○○
    借款，並以其夫黃來旺名義投資房地產建設公司云云，並提
    出本票、支票、抵押權設定契約書、支付命令影本為證。然
    上開資料亦僅能證明被告乙○○之夫黃來旺與支票發票人群
    億建設股份有限公司、聖富建設股份有限公司及其他人間有
    票據債權債務關係或抵押權設定關係，並無法證明被告丙○
    ○有交付金錢予被告乙○○，再由被告乙○○作為投資之事
    實。況依常理，若被告乙○○因借款而投資房地產，不論其
    以自己或其夫黃來旺之名義為之，均應有投資名義人之產權
    文件及相關投資證明資料，惟被告乙○○自始均未提出該資
    料以實其說，自難憑上開與借款人即被告乙○○無涉之本票
    、支票、抵押權設定契約書、支付命令影本，即認被告丙○
    ○有交付750萬元予被告乙○○，再以被告乙○○之夫名義
    投資之事實，被告丙○○此部分所辯，亦無足採。
  (七)綜上所述，被告丙○○既無法證明其有交付750萬元予乙○
    ○之事實，揆諸上開說明，自應認被告丙○○與乙○○間並
    無750萬元之消費借貸關係，故被告丙○○就系爭房地並無
    750萬元之抵押債權存在。從而原告訴請判決如主文第1項所
    示，為有理由，應予准許。
五、本件事證已臻明確，兩造其餘之攻擊防禦方法，與判決基礎
    之事實及結果並無影響，爰不予審酌，併此敘明。
六、末按所謂訴之預備合併，係指原告預慮其提起之某訴（先位
    之訴）無理由，而同時提起不能並存之他訴（預備之訴），
    以備先位之訴無理由時，請求就備位之訴審判之訴之合併。
    換言之，備位之訴，係以附先位之訴有理由之解除條件，而
    與先位之訴合併提起之訴訟，故於先位之訴為有理由時，法
    院就備位之訴，即無庸再為審判。本院就原告先位聲明所為
    之訴訟，既為勝訴之判決，則參酌前揭說明，本院就原告之
    備位聲明之訴訟，自無庸予以判決，附此敘明。
六、訴訟費用負擔之依據：民事訴訟法第78條。
中　　華　　民　　國　　94　　年　　12　　月　　30　　日
                  民事第三庭    法　官　卓進仕
以上正本係照原本作成。
如對本判決上訴，須於判決送達後20日內向本院提出上訴狀（須
附繕本）。
中　　華　　民　　國　　94　　年　　12　　月　　30　　日
                                書記官
